臺灣臺南地方法院民事裁定　　　　　 100年度消債抗字第22號
抗　告　人
即　債務人　王秀蓉
上列抗告人因消費者債務清理事件聲請免責，對於民國100年3月
28日本院100年度消債聲字第1號裁定提起抗告，本院裁定如下：
    主  文
抗告駁回。
抗告程序費用新臺幣壹仟元由抗告人負擔。
    理  由
一、本件抗告意旨略以：抗告人於聲請清算程序時，曾提供抗告
    人配偶之退休金新臺幣（下同）303,104 元供共同清算，惟
    於司法事務官承辦時，認為該金額不得作為共同清算使用，
    致抗告人遭法院裁定不免責。就原審法院要求抗告人提供「
    家樂福」之消費證據，因時間過久，抗告人實無法提供。抗
    告人知道欠錢要還，當初係因抗告人之愚昧，方造成現今之
    局面，抗告人除深覺慚愧外，更因解決債務一事寢食難安且
    無法入眠。抗告人與抗告人之配偶係因時代環境改變，而無
    工作，而人在沒錢的時候，每天均須面對催討，抗告人希望
    法院能於抗告人能力範圍內，告知大概需要多少錢方可處理
    債務，抗告人爰依法提起抗告，請求廢棄原裁定等語。
二、按債務人有下列各款情形之一者，法院應為不免責之裁定，
    但債務人證明經普通債權人全體同意者，不在此限：一於七
    年內曾依破產法或本條例規定受免責；二隱匿、毀損應屬清
    算財團之財產，或為其他不利於債權人之處分；三捏造債務
    或承認不真實之債務；四因浪費、賭博或其他投機行為，致
    財產顯然減少或負擔過重之債務，而生開始清算之原因；五
    於清算聲請前一年內，已有清算之原因，而隱瞞其事實，使
    他人與之為交易致生損害；六明知已有清算原因之事實，非
    基於本人之義務，而以特別利於債權人中之一人或數人為目
    的，提供擔保或消滅債務；七隱匿、毀棄、偽造或變造帳簿
    或其他會計文件之全部或一部，致其財產之狀況不真確；八
    故意於財產及收入狀況說明書為不實之記載，或有其他故意
    違反本條例所定義務之行為，消費者債務清理條例第134 條
    定有明文。揆諸消費者債務清理制度，並非在縱容債務人奢
    侈浪費，使債務人恣意消費所造成之債務，轉嫁由債權人負
    擔，而係為妥適調整債務人與債權人及其他利害關係人間之
    權利義務關係，保障債權人獲得公平受償，並謀求債務人經
    濟生活之重建復甦機會而設。倘債務人於聲請清算前之相當
    期間內，利用信用金融之機會，恣意為非屬通常生活所需之
    鉅額消費或作奢侈性、浪費性之消費，而不在意日後履行債
    務之清償能力，於此情況下，若允債務人得藉由消費者債務
    清理條例中之免責制度，以規避其應負擔之償還責任，不僅
    破壞社會經濟之公平交易秩序，亦容易肇致道德危險，顯非
    消費者債務清理條例之立法目的。是故，債務人免責制度之
    正當性，自須立基於保障誠實勤勉之債務人之經濟生活重建
    復甦之目的甚明。
三、抗告人依消費者債務清理條例聲請清算，前經本院以97年度
    消債清字第48號裁定開始清算程序，嗣因抗告人名下無任何
    財產足敷清償清算程序中所生之財團費用、財團債務等費用
    ，經本院依同條例第129 條之規定函請各債權人表示意見後
    ，而依同條例之規定終止清算程序確定在案。又抗告人免責
    之聲請，因有同條例第134條第4款規定之情事，且未得普通
    債權人全體同意予以免責，本院即以100年度消債聲字第1號
    裁定不免責，業經本院依職權調閱上開卷宗核閱屬實，堪信
    為真實。
四、經查；
  (一)按債務人得否為免責，除攸關債務人己身之利益外，尚涉及
    債權人對於債權可否為繼續受償之可能，是除有法定事由不
    予免責，或債務人可證明經普通債權人全體同意者外，法院
    得裁定債務人為免責，此觀消費者債務清理條例第133 條、
    第134 條之規定自明。準此，於債務人聲請得否免責時，法
    院僅係就債務人有無符合消費者債務清理條例第133條、134
    條不予免責之事由為審查，並依同條例第136 條之規定，使
    債權人及債務人有陳述意見之機會；然就債權人與債務人間
    之債權債務關係，法院並不直接介入或具體提供債務清償方
    案，蓋消費者依清算程序清理債務時，債權人實質上已因之
    蒙受相當損失，故程序之進行自應秉持公正與誠信，以防免
    債務人濫用清算程序而獲免責。
  (二)抗告人主張其與配偶係因時代環境改變，而無工作，抗告人
    希望法院能於抗告人能力範圍內，告知大概需要多少錢方可
    處理債務云云。經查，法院於審查債務人得否為免責時，僅
    係就債務人之過往消費狀況，及有無符合消費者清理條例第
    133條、第134條不予免責之事由為形式審查，並不直接介入
    債權人與債務人間之債權債務關係，是抗告人主張法院能否
    告知其清償全部債務之金額，顯係就法院於免責程序中，僅
    係居於形式審查債務人有無可為免責之地位有所誤認，揆諸
    前開說明，抗告人主張法院能否告知處理全部債務之金額云
    云，要無可採。
  (三)查原審已依消費者債務清理條例第136 條之規定，訊問抗告
    人於95年7月11日及12日該二日間，共計消費45,530 元（按
    原審誤繕為455,530 元）之目的並提出證據，惟抗告人僅泛
    稱「因那時家中的一些用品都壞了，所以去家樂福購買，那
    時只有收據、發票，過了那麼多年收據沒有留，發票對完就
    丟棄了」等語（見原審卷第145 頁），是抗告人並未就其消
    費上開金額之目的具體舉證以實其說，則抗告人之消費上開
    金額是否確實用於家用，顯非無疑。再者，就本院依職權調
    閱抗告人95年間之稅務電子閘門財產所得調件明細表（見本
    院97年度消債清字第48號卷第83頁）所示，抗告人95年間之
    全年申報所得僅為60,000 元，即每月平均薪資為5,000元（
    計算式：60,000÷12），按抗告人於95年間之經濟狀況非佳
    ，惟抗告人竟於單一月份內消費超出己身能力所能負擔之金
    額，其消費行為自有不當；又抗告人於消費上開金額後，隨
    即於同年8 月向最大債權銀行請求協商（見本院97年度消債
    清字第48號卷第133 頁），故抗告人申請債務協商之動機，
    亦有可議。再者，本院原審另函詢抗告人關於其92年至95年
    間預借現金之原因及作何用途，抗告人稱「家中收入不穩定
    ，才會向姊姊借及預借現金，來維持家中的開銷」等語（見
    原審卷第145 頁），按抗告人之經濟狀況既已不佳，其本應
    妥適處理財務，並積極開拓收入來源，而非以以債養債之方
    式解決己身之經濟窘境，若認可以上開方式解決債務，無異
    使其所負之債務轉嫁由其他債權人負擔，殊難認為抗告人無
    投機行為。
五、綜上所述，免責制度係經濟陷於困境之債務人最後可救濟之
    手段，其僅於具有免責事由，及經法院審酌普通債權人全體
    受償情形及其他一切情狀後，而認免責為適當者，始得裁量
    以裁定免責，以利債務人經濟復甦而重新出發。然就本件多
    數債權人提出抗告人之消費明細顯示，抗告人之大量預借現
    金及消費行為，並非均為生活必要所為之支出，且有恣意奢
    侈消費之虞，其對於清算之原因有可歸責性，核與消費者債
    務清理條例第134條第4款所稱：「浪費、賭博或其他投機行
    為，致財產顯然減少或負擔過重之債務」之不予免責事由相
    符，法院自應為不免責之裁定；況本件所有債權人如聯邦商
    業銀行、萬泰商業銀行、台新國際商業銀行、大眾商業銀行
    、合作金庫商業銀行等銀行均具狀表示不同意予抗告人免責
    ，是原審裁定抗告人不予免責，並無違誤，抗告意旨指謫原
    裁定不當，求予廢棄並更為裁定，為無理由，應予駁回。
六、據上論結，本件抗告為無理由，依消費者債務清理條例第15
    條，民事訴訟法第495條之1第1項、第449條第1項、第95 條
    、第78條，裁定如主文。
中    華    民    國   100    年    6     月    21    日
                  民事第一庭審判長    法  官  高榮宏
                                      法  官  侯明正
                                      法  官  周素秋
以上正本係照原本作成。
本裁定除抗告理由有涉及法律見解具有原則上之重要性者外，不
得再為抗告。如提起再抗告，應於收受正本後10日內委任律師為
代理人向本院提出再抗告狀，並繳納再抗告費新台幣1,000 元。
中    華    民    國   100    年    6     月    21    日
                                      書記官  洪浩容